ACORDAO-COMPLETO-2438459

ACÓRDÃO 13330/2020 ATA 42/2020 - SEGUNDA CÂMARA

VISTA, relatada e discutida esta tomada de contas especial, instaurada pelo Ministério do Desenvolvimento Regional em razão da não comprovação da regular aplicação dos recursos do Convênio 336/2008-MI, que objetivou a "Requalificação da Praça Rio Branco".
ACORDAM os ministros do Tribunal de Contas da União, reunidos em sessão da 2ª Câmara, ante as razões expostas pela relatora, e com fundamento nos arts. 1º, inciso I, 16, inciso III, alíneas "b" e "c", e § 3º, 19, 23, inciso III, 26, 28, inciso II, e 57 da Lei 8.443/1992 c/c os arts. 209, incisos II e III, 210, 214, inciso III, 215 a 217 e 267 do Regimento Interno, em: 
9.1. acolher, parcialmente, as alegações de defesa de Valdice Castro Vieira da Silva e julgar irregulares suas contas;
9.2. rejeitar as alegações de defesa da empresa Mestra Ltda. e julgar irregulares as suas contas;
9.3. condená-las, em solidariedade, ao recolhimento aos cofres do Tesouro Nacional das quantias a seguir especificadas, atualizadas monetariamente e acrescidas de juros de mora a partir das datas discriminadas até a data do pagamento, abatendo-se, na oportunidade, o montante ressarcido:
	Data de ocorrência
	Valor histórico (R$) 
	Tipo da parcela

	22/6/2011
	45.015,08
	Débito

	23/8/2011
	35.406,13
	Débito

	20/9/2011
	38.771,91
	Débito

	18/10/2011
	69.445,18
	Débito

	25/11/2011
	15.021,02
	Débito

	25/11/2011
	31.500,00
	Débito

	2/12/2011
	35.974,11
	Crédito

9.4. aplicar a Valdice Castro Vieira da Silva e à Mestra Ltda., respectivamente, multas de R$ 45.000,00 (quarenta e cinco mil reais) e R$ 60.000,00 (sessenta mil reais) , a serem recolhidas aos cofres do Tesouro Nacional, com atualização monetária calculada da data deste acórdão até a data do pagamento, se este for efetuado após o vencimento do prazo abaixo estipulado;
9.5. fixar prazo de 15 (quinze) dias, a contar das notificações, para comprovação, perante o Tribunal, do recolhimento das dívidas acima imputadas;
9.6. autorizar a cobrança judicial das dívidas, caso não atendidas as notificações;
9.7. autorizar o seu pagamento em até 36 (trinta e seis) parcelas mensais consecutivas, caso venha a ser solicitado pelas responsáveis antes do envio do processo para cobrança judicial;
9.8. fixar o vencimento da primeira parcela em 15 (quinze) dias, a contar do recebimento das notificações, e o das demais a cada 30 (trinta) dias, com incidência dos respectivos encargos legais sobre o valor de cada prestação;
9.9. alertar às responsáveis que a inadimplência de qualquer parcela acarretará vencimento antecipado do saldo devedor;
9.10. enviar cópia desta deliberação ao procurador-chefe da Procuradoria da República no Estado da Bahia, para as providências cabíveis;
9.11. dar ciência desta deliberação ao Ministério do Desenvolvimento Regional.

Tomada de contas especial instaurada em razão da não comprovação da regular aplicação dos recursos repassados por meio de convênio firmado.

Segunda Câmara

Município de Jacobina/BA.

3. Responsáveis: Mestra Ltda. (CNPJ 03.457.778/0001-12) e Valdice Castro Vieira da Silva (CPF XXX.050.905-XX).
3.1. Interessado: Ministério do Desenvolvimento Regional (CNPJ 03.353.358/0001-96).

Aroldo Cedraz.

13.1. Ministros presentes: Augusto Nardes (na Presidência), Aroldo Cedraz, Raimundo Carreiro e Ana Arraes (Relatora).
13.2. Ministro que alegou impedimento na Sessão: Aroldo Cedraz.
13.3. Ministros-Substitutos presentes: Marcos Bemquerer Costa e André Luís de Carvalho.

ACORDAO-COMPLETO-2513505

Acórdão 1249/2022 - Segunda Câmara

ANA ARRAES

Transcrevo, a seguir, a instrução elaborada por auditor da Secretaria de Controle Externo de Tomada de Contas Especial - SecexTCE, que foi endossada pelos dirigentes da unidade (peças 106 a 108) :
"INTRODUÇÃO
Cuidam os autos de tomada de contas especial instaurada pelo Ministério do Desenvolvimento Regional, em desfavor de Valdice Castro Vieira da Silva (CPF: XXX.050.905-XX) e Mestra Ltda. (CNPJ: 03.457.778/0001-12) , em razão de não comprovação da regular aplicação dos recursos repassados por meio do Convênio 336/2008-MI, registro Siafi 626673 (peça 12) , firmado entre o Ministério da Integração Nacional e o município de Jacobina - BA, e que tinha por objeto o instrumento descrito como 'Objeto: Requalificação da Praça Rio Branco.
HISTÓRICO
Em 22/3/2018, com fundamento na IN/TCU 71/2012, alterada pela IN/TCU 76/2016 e DN/TCU 155/2016, o dirigente do Ministério do Desenvolvimento Regional autorizou a instauração da tomada de contas especial (peça 51) . O processo foi registrado no sistema e-TCE com o número 960/2018.
O Convênio 336/2008-MI, registro Siafi 626673, foi firmado no valor de R$ 1.055.000,00, sendo R$ 1.000.000,00 à conta do concedente e R$ 55.000,00 referentes à contrapartida do convenente. Teve vigência de 2/7/2008 a 7/8/2010, com prazo para apresentação da prestação de contas em 7/10/2010. Os repasses efetivos da União totalizaram R$ 1.000.000,00 (peças 13 e 27) , liberada por meio das ordens bancárias 2008OB902062, de 4/7/2008, no valor de R$ 420.000,00 (peça 13) e 2010OB800518, de 8/2/2010, no valor de R$ 580.000,00 (peça 27) .
A prestação de contas e complementações enviadas foram analisadas por meio dos documentos constantes nas peças 10, 25, 26, 29 e 39.
O fundamento para a instauração da Tomada de Contas Especial, conforme consignado na matriz de responsabilização elaborada pelo tomador de contas, foi a constatação da seguinte irregularidade: 
Em vistoria in loco, a Área Técnica verificou que a obra conveniada não foi plenamente executada. Os serviços executados correspondem às obras na praça e no beco Paraguai e correspondem à 64,7% dos recursos aplicados no objeto. Os serviços não executados correspondem aos trechos das ruas Afonso Costa, Orlando Oliveira Pires e Coronel Teixeira e somam R$ 370.590,78 (trezentos e setenta mil quinhentos e noventa reais e setenta e oito centavos) , valor equivalente a 35,3% dos recursos totais pago aplicados na obra.
A responsável arrolada na fase interna foi devidamente comunicada e, diante da ausência de justificativas suficientes para elidir a irregularidade e da não devolução dos recursos, instaurou-se a tomada de contas especial.
No relatório (peça 55) , o tomador de contas concluiu que o prejuízo importaria no valor original de R$ 315.296,77, imputando-se a responsabilidade a Valdice Castro Vieira da Silva, Ex-Prefeita Municipal, no período de 1/1/2009 a 31/12/2012, na condição de gestora dos recursos. 
Em 24/11/2019, a Controladoria-Geral da União emitiu o relatório de auditoria (peça 57) , em concordância com o relatório do tomador de contas. O certificado de auditoria e o parecer do dirigente do órgão de controle interno concluíram pela irregularidade das presentes contas (peças 58 e 59) .
Em 17/12/2019, o ministro responsável pela área atestou haver tomado conhecimento das conclusões contidas no relatório e certificado de auditoria, bem como do parecer conclusivo do dirigente do órgão de controle interno, manifestando-se pela irregularidade das contas, e determinou o encaminhamento do processo ao Tribunal de Contas da União (peça 60) .
Na instrução inicial (peça 63) , analisando-se os documentos nos autos, concluiu-se pela necessidade de realização de citação para a seguinte irregularidade: 
Irregularidade 1: inexecução parcial do objeto do convênio descrito como 'Requalificação da Praça Rio Branco' com aproveitamento da parcela executada de 64,62%. 
Evidências da irregularidade: documento técnico presente na peça 39.
Normas infringidas: Art. 37, caput, c/c o art. 70, parágrafo único, da Constituição da República Federativa do Brasil; art. 93, do Decreto-lei 200/1967; art. 66, do Decreto 93.872/1986; cláusula segunda, inciso II, alíneas 'a', 'b' e 'c'.
	Débitos relacionados aos responsáveis Valdice Castro Vieira da Silva (CPF: XXX.050.905-XX) e Mestra Ltda. (CNPJ: 03.457.778/0001-12) :
	Data de ocorrência
	Valor histórico (R$) 
	Identificador da parcela

	25/11/2011
	15.021,02
	D2

	25/11/2011
	31.500,00
	D3

	18/10/2011
	69.445,18
	D4

	20/9/2011
	38.771,91
	D5

	23/8/2011
	35.406,13
	D6

	22/6/2011
	75.090,40
	D7

	27/5/2010
	93.239,30
	D8

	2/12/2011
	35.974,11
	C1

Cofre credor: Tesouro Nacional.
Responsável: Valdice Castro Vieira da Silva (CPF: XXX.050.905-XX) .
Conduta: nas parcelas D2 a D8 - realizar pagamento relativo a parcela do objeto do instrumento em questão maior que a efetivamente executada.
Nexo de causalidade: a realização de pagamento relativo a parcela do objeto do instrumento em questão maior que a efetivamente executada resultou em prejuízo equivalente à diferença entre o valor pago e o valor correspondente à parcela executada.
Culpabilidade: não há excludentes de ilicitude, de culpabilidade e de punibilidade; é razoável supor que a responsável tinha consciência da ilicitude de sua conduta; era exigível conduta diversa da praticada, qual seja, realizar o pagamento relativo apenas às parcelas efetivamente executadas do objeto. 
Responsável: Mestra Ltda. (CNPJ: 03.457.778/0001-12) .
Conduta: nas parcelas D2 a D8 - receber pagamento relativo a parcela do objeto do instrumento em questão maior que a efetivamente executada.
Nexo de causalidade: o recebimento de pagamento relativo a parcela do objeto do instrumento em questão maior que a efetivamente executada resultou em prejuízo equivalente à diferença entre o valor pago e o valor correspondente à parcela executada.
Culpabilidade: não há excludentes de ilicitude, de culpabilidade e de punibilidade; é razoável supor que o administrador responsável pela pessoa jurídica tinha consciência da ilicitude de sua conduta; era exigível conduta diversa da praticada, qual seja, receber o pagamento relativo apenas às parcelas efetivamente executadas do objeto. 
Encaminhamento: citação.
Apesar de o tomador de contas não haver incluído Mestra Ltda. como responsável neste processo, após análise realizada sobre a documentação acostada aos autos, conclui-se que sua responsabilidade deve ser incluída, uma vez que há evidências de que tenha tido participação na irregularidade aqui verificada.
Em cumprimento ao pronunciamento da unidade (peça 65) , foi efetuada citação dos responsáveis, nos moldes adiante:
 Valdice Castro Vieira da Silva - promovida a citação da responsável, conforme delineado adiante:
	Comunicação: Ofício 6494/2020 - Seproc (peça 69) 
Data da Expedição: 13/3/2020
Data da Ciência: não houve (Número inexistente) (peça 70) 
Observação: Ofício enviado para o endereço do responsável, conforme pesquisa na base de dados no sistema da Receita Federal, custodiada pelo TCU.
	
	Comunicação: Ofício 20438/2020 - Seproc (peça 75) 
Data da Expedição: 13/5/2020
Data da Ciência: não houve (Número inexistente) (peça 79) 
Observação: Ofício enviado para o endereço do responsável, conforme pesquisa na base de dados no sistema do Renach, custodiada pelo TCU (peça 73) .
	
	Comunicação: Ofício 26901/2020 - Seproc (peça 90) 
Data da Expedição: 10/6/2020
Data da Ciência: 16/6/2020 (peça 95) 
Nome Recebedor: Evanio dos S. Costa
Observação: Ofício enviado para o endereço do responsável, conforme pesquisa na base de dados no sistema da Receita Federal, custodiada pelo TCU (peça 88) .
Fim do prazo para a defesa: 25/7/2020
	
	Comunicação: Ofício 26902/2020 - Seproc (peça 93) 
Data da Expedição: 10/6/2020
Data da Ciência: 25/6/2020 (peça 99) 
Nome Recebedor: não consta o AR, mas o responsável identificou em seu pedido de juntada de procuração o endereço constante da base de dados do sistema do TSE.
Observação: Ofício enviado para o endereço do responsável, conforme pesquisa na base de dados no sistema do TSE, custodiada pelo TCU (peça 88) .
Prorrogações de prazo:
	Documento
	Nova data limite

	Termo (peça 100) 
	25/7/2020

Fim do prazo para a defesa: 25/7/2020
	
	Comunicação: Ofício 26903/2020 - Seproc (peça 91) 
Data da Expedição: 10/6/2020
Data da Ciência: não houve (Número inexistente) (peça 96) 
Observação: Ofício enviado para o endereço do responsável, conforme pesquisa na base de dados no sistema da Receita Federal, custodiada pelo TCU (peça 88) .
	
	Comunicação: Ofício 27361/2020 - Seproc (peça 92) 
Data da Expedição: 10/6/2020
Data da Ciência: 16/6/2020 (peça 94) 
Nome Recebedor: Evanio dos S. Costa
Observação: Ofício enviado para o endereço do responsável, conforme pesquisa na base de dados nos sistemas corporativos do TCU, custodiada pelo TCU (peça 88) .
Fim do prazo para a defesa: 25/7/2020
	
 Mestra Ltda. - promovida a citação do responsável, conforme delineado adiante:
	Comunicação: Ofício 6500/2020 - Seproc (peça 68) 
Data da Expedição: 13/3/2020
Data da Ciência: não houve (Ausente) (peça 71) 
Observação: Ofício enviado para o endereço do responsável, conforme pesquisa na base de dados no sistema da Receita Federal, custodiada pelo TCU.
	
	Comunicação: Ofício 20436/2020 - Seproc (peça 77) 
Data da Expedição: 15/5/2020
Data da Ciência: 20/5/2020 (peça 80) 
Nome Recebedor: nome ilegível.
Observação: Ofício enviado para o endereço do responsável, conforme pesquisa na base de dados no sistema da Receita Federal, custodiada pelo TCU (peça 73) .
Fim do prazo para a defesa: 4/6/2020
	
	Comunicação: Edital 0576/2020 - Seproc (peça 74) 
Data da Publicação: 11/5/2020
Fim do prazo para a defesa: 27/5/2020
	
	Comunicação: Ofício 21447/2020 - Seproc (peça 78) 
Data da Expedição: 15/5/2020
Data da Ciência: não houve (Mudou-se) (peça 81) 
Observação: Ofício enviado para o endereço do responsável, conforme pesquisa na base de dados no sistema da Receita Federal, custodiada pelo TCU (peça 73) .
	
Conforme Despacho de Conclusão das Comunicações Processuais (peça 105) , as providências inerentes às comunicações processuais foram concluídas. 
Transcorrido o prazo regimental, as responsáveis Valdice Castro Vieira da Silva e Mestra Ltda. apresentaram defesas, que serão analisadas na seção Exame Técnico.
ANÁLISE DOS PRESSUPOSTOS DE PROCEDIBILIDADE DA IN/TCU 71/2012
Avaliação de Viabilidade do Exercício do Contraditório e Ampla Defesa
Verifica-se que não houve o transcurso de mais de dez anos desde o fato gerador sem que tenha havido a notificação dos responsáveis pela autoridade administrativa federal competente (art. 6º, inciso II, c/c art. 19 da IN/TCU 71/2012, modificada pela IN/TCU 76/2016) , uma vez que o fato gerador da irregularidade sancionada ocorreu em 25/11/2011, e os responsáveis foram notificados sobre a irregularidade pela autoridade administrativa competente conforme abaixo:
Valdice Castro Vieira da Silva, por meio do edital acostado à peça 46, publicado em 21/6/2017.
Mestra Ltda., responsável não notificado na fase interna.
Valor de Constituição da TCE 	
Verifica-se, ainda, que o valor atualizado do débito apurado (sem juros) em 1/1/2017 é de R$ 472.442,56, portanto superior ao limite mínimo de R$ 100.000,00, na forma estabelecida conforme os arts. 6º, inciso I, e 19 da IN/TCU 71/2012, modificada pela IN/TCU 76/2016. 
OUTROS PROCESSOS/DÉBITOS NOS SISTEMAS DO TCU COM OS MESMOS RESPONSÁVEIS
Informa-se que foi encontrado processo no Tribunal com os mesmos responsáveis:
	Responsável
	Processos

	Valdice Castro Vieira da Silva
	Processo 021.035/2017-2 (TCE, aberto, Ministério da Integração Nacional, Convênio 36/2007-Jacobina-BA) .

	Mestra Ltda.
	Processo 016.524/2007-8 (TCE, aberto, SRH/MMA, Convênio 129/2000, Fundação Professor Ramos Pereira da Costa-CE) .
Processo 017.162/2007-1 (TCE, aberto, Ministério do Meio Ambiente, Convênio 006/2001, Associação dos Irrigantes da Barragem de Terra Nova-PE) .
Processo 016.501/2007-3 (TCE, aberto, SRH/MMA, Convênio 005/2001, Fundação Professor Ramos Pereira da Costa-CE) .
Processo 010.171/2008-7 (TCE, encerrado, SRH/MMA, Convênio 004/2001, Wallace Coelho Setenta) .
Processo 016.201/2006-9 (REPR, Crisópolis/BA) .
Processo 016.537/2007-6 (TCE, aberto, SRH/MMA, Convênio 011/2001, Fundação Professor Ramos Pereira da Costa-CE) .
Processo 013.501/2008-8 (TCE, aberto, SRH/MMA, Convênio 008/1999, José Eduardo Athaíde de Almeida) .
Processo 017.166/2007-0 (TCE, aberto, Ministério do Meio Ambiente, Convênio 157/2000, Associação dos Irrigantes da Barragem de Terra Nova-PE) .
Processo 007.498/2008-5 (TCE, aberto, SRH/MMA, Convênio 132/2000, Sérgio Ramos dos Santos) .

A tomada de contas especial está, assim, devidamente constituída e em condição de ser instruída.
EXAME TÉCNICO
Conforme relação de pagamentos (peça 35, p. 4-5) , extratos bancários (peça 17, p. 19-26; peça 37, p. 7-49 e peça 38) e notas fiscais (peça 17, p. 5, 8, 11, 14; peça 35, p. 66; peça 36, p. 1-8) , a empresa contratada Mestra Ltda. (CNPJ 03.457.778/0001-12) foi beneficiada com os seguintes pagamentos, mediante débitos autorizados, no montante de R$ 1.047.377,42:
	Nota Fiscal
	Data
	Valor (R$) 
	Data do débito

	169
	1/9/2008
	133.201,43
	3/9/2008

	172
	12/9/2008
	186.809,02
	19/9/2008

	172
	12/9/2008
	20.756,55
	19/9/2008

	176
	13/10/2008
	79.233,00
	24/10/2008

	184
	13/11/2008
	21.146,58
	21/11/2008

	250
	30/3/2010
	168.416,69
	31/3/2010

	250
	30/3/2010
	1.693,58
	31/3/2010

	250
	30/3/2010
	5.645,25
	31/3/2010

	250
	30/3/2010
	12.419,56
	31/3/2010

	261
	18/5/2010
	136.774,91
	27/5/2010

	261
	18/5/2010
	10.086,19
	27/5/2010

	261
	18/5/2010
	1.375,39
	27/5/2010

	261
	18/5/2010
	4.584,63
	27/5/2010

	201122
	22/6/2011
	67.205,91
	22/6/2011

	201122
	22/6/2011
	2.252,71
	22/6/2011

	201122
	22/6/2011
	675,81
	22/6/2011

	201122
	22/6/2011
	4.955,97
	22/6/2011

	201127
	23/8/2011
	31.688,49
	23/8/2011

	201127
	23/8/2011
	1.062,18
	23/8/2011

	201127
	23/8/2011
	318,66
	23/8/2011

	201127
	23/8/2011
	2.336,80
	23/8/2011

	201129
	16/9/2011
	34.700,85
	20/9/2011

	201129
	16/9/2011
	2.558,95
	20/9/2011

	201129
	16/9/2011
	1.512,11
	20/9/2011

	201134
	14/10/2011
	625,01
	18/10/2011

	201134
	14/10/2011
	4.583,38
	18/10/2011

	201134
	14/10/2011
	2.083,36
	18/10/2011

	201134
	14/10/2011
	62.153,43
	18/10/2011

	201138
	22/11/2011
	2.079,00
	23/11/2011

	201139
	22/11/2011
	591,39
	23/11/2011

	201138
	22/11/2011
	28.192,50
	25/11/2011

	201138
	22/11/2011
	945,00
	25/11/2011

	201138
	22/11/2011
	283,50
	25/11/2011

	201139
	22/11/2011
	13.843,81
	25/11/2011

	201139
	22/11/2011
	450,63
	25/11/2011

	201139
	22/11/2011
	135,19
	25/11/2011

	Total (R$) 
	1.047.377,42
	
Da defesa da responsável Valdice Castro Vieira da Silva
A responsável Valdice Castro Vieira da Silva apresentou defesa, que passa a ser analisada em seguida:
Argumento 1 (peça 103) :
A responsável alega que recente decisão do Supremo Tribunal Federal em âmbito da repercussão geral, julgado em 20/4/2020, firmou a tese de que 'A pretensão de ressarcimento ao erário em face de agentes públicos reconhecida em acórdão de Tribunal de Contas prescreve na forma da Lei 6.830/1980 (Lei de Execução Fiscal) . Dessa forma, como o último pagamento ocorreu em 2/12/2011, a demanda encontra-se prescrita, pois a instauração da presente tomada de contas especial deu-se muito mais de cinco anos do pagamento'.
Análise do argumento 1: 
Em relação aos danos, não resta viabilizado o prazo prescricional de dez anos ou a teoria da irretroatividade. Esta matéria já se encontra pacificada, no âmbito deste Tribunal, em consonância com o STF no julgamento do Mandado de Segurança 26.210-9/DF, em 04/09/2008, e conforme a Súmula-TCU 282, enunciada: As ações de ressarcimento movidas pelo Estado contra os agentes causadores de danos ao erário são imprescritíveis. 
Por fim, faz-se ressalva para a necessidade de atenção quanto ao tipo de ilícito apresentado caso a caso, visto que, ilícitos civis e administrativos não se confundem. Nesse sentido, há que ressaltar que este Tribunal, em recentes julgados (Acórdão 5928/2016-TCU-Segunda Câmara, relator Vital do Rêgo e 5.939/2016-TCU-2ª Câmara, relator Marcos Bemquerer) , tem entendido que a tese fixada pelo STF no RE 669.069 (Repercussão Geral 666) , que trata da incidência da prescrição nos débitos com a União decorrentes de ilícitos civis, com prazo prescricional de cinco anos, não alcança prejuízos que decorram de ilícitos administrativos, como a não comprovação da regular gestão de recursos públicos, que são imprescritíveis. Nessa linha é a jurisprudência pacificada desta Corte de Contas, exemplificada no Acórdão 232/2017-TCU-Primeira Câmara, relator Bruno Dantas.
Ademais, considere-se os diversos precedentes recentes do TCU que ponderaram sobre as dificuldades de imediata aplicação da tese proferida pelo STF no RE 636.886 (Acórdão 2425/2020-TCU-Plenário, Acórdão 9407/2020-TCU-Primeira Câmara, Acórdão 9389/2020-TCU-Primeira Câmara, Acórdão 8955/2020-TCU-Segunda Câmara, Acórdão 8708/2020-TCU-Segunda Câmara) , mormente porque a mencionada decisão do Supremo traz dúvidas acerca de seu alcance, como, por exemplo, prazo prescricional, qual seria o dies a quo (data de ocorrência do fato irregular ou de seu conhecimento pelo TCU) e as hipóteses de interrupção da prescrição.
Argumento 2 (peça 103) :
O responsável alega a prescrição da pretensão punitiva deste Tribunal, pois houve o transcurso de mais de 10 (dez) anos entre o fato gerador e a notificação da responsável, que somente veio a ocorrer em 16/6/2020, quanto aos pagamentos ocorridos anteriormente a 16/6/2010.
Análise do argumento 2: 
O recebimento dos pagamentos ocorreu no período de 3/9/2008 a 25/11/2011. Desse modo, os recebimentos até 16/6/2010, que somaram o valor de R$ 782.142,78, estão prescritos para fins de aplicação de sanção. Contudo, os débitos com datas de ocorrências ulteriores a 16/6/2010, que somaram o valor de R$ 265.234,64, estão sujeitos à ação punitiva do Tribunal.
A questão relacionada à prescrição punitiva foi pacificada no TCU por meio do Acórdão 1441/2016-TCU-Plenário, relator Ministro Walton Alencar Rodrigues, que apreciou incidente de uniformização de jurisprudência destinado a dirimir dúvida acerca da subsunção da pretensão punitiva ao instituto da prescrição, restando assente que a prescrição é contada a partir da data de ocorrência da irregularidade sancionada, nos termos do art. 189 do Código Civil. Dessa forma, resta assente a regra geral de dez anos prevista no art. 205 da Lei 10.406/2002 (Código Civil) . 
Nesse sentido decidiu o Tribunal, conforme sugerido no seguinte trecho do sumário do Acórdão 10986/2016-TCU-Segunda Câmara, relator Ministro Marcos Bemquerer:
2. Nos termos do Acórdão 1441/2016-TCU-Plenário, deve ser observado, para fins da pretensão punitiva, o prazo geral de dez anos estipulado no art. 205 do Código Civil, cuja contagem se inicia na data de ocorrência da irregularidade sancionada e se interrompendo, uma única vez, na data do ato que ordenar a citação, nos termos dos arts. 189 e 202, inciso I, do mesmo diploma legal. 
3. Afigura-se possível ao Tribunal exercer sua competência sancionatória, nos casos de transferências parceladas de recursos federais, cuja base de cálculo deve compreender apenas os débitos em relação aos quais a pretensão punitiva do TCU não está prescrita. (g.n.) 
Com relação à ex-prefeita Valdice Castro Vieira da Silva, verifica-se que não houve o transcurso de mais de dez anos desde o fato gerador sem que tenha havido a notificação da responsável pela autoridade administrativa federal competente (art. 6º, inciso II, c/c art. 19 da IN/TCU 71/2012, modificada pela IN/TCU 76/2016) , uma vez que os pagamentos que favoreceram a empresa contratada para executar o objeto conveniado ocorreram entre 3/2008 e 25/11/2011, e a responsável foi notificada sobre a irregularidade pela autoridade administrativa competente por meio de edital publicado em 21/6/2017 (v. item 10.1) .
Quanto à empresa contratada Mestra, ainda que não tenha havido sua notificação pela autoridade administrativa federal competente, o ato que ordenou sua citação neste Tribunal ocorreu em 2/3/2020, portanto, como os valores dos débitos foram estabelecidos como ocorridos entre 27/5/2010 e 25/11/2011, não houve a prescrição da pretensão punitiva do TCU, conforme Acórdão 1441/2016-TCU-Plenário, Rel. Min. Benjamin Zymler e boletim de Jurisprudência 131 de 01/07/2016, nos termos do art. 202, inciso I, da Lei 10.406/2002 (Código Civil) . A prescrição recomeça a contar da data do ato que motivou a interrupção, nos termos do art. 202, parágrafo único, parte inicial, do Código Civil.
Argumento 3 (peça 103) :
A responsável alega que a necessária alteração do Plano de Trabalho decorreu por diversos fatores justificáveis, não sendo esta levada em consideração pelo parecer técnico do tomador de contas para se chegar ao montante de recursos efetivamente gasto na obra e o total de intervenções realizadas in loco.
Análise do argumento 3: 
Segundo a responsável, que se valeu também do Relatório Técnico emitido pela Enco Engenharia & Consultoria (peça 104) , a readequação dos serviços constantes do plano de trabalho, que entende comum estar incompleto e ser corrigido durante a execução para atender melhor à comunidade beneficiada, teria sido justificada pelos seguintes fatos e razões:
a)  deficiências graves do projeto executivo, revelando inconsistências e ensejando as necessárias reavaliações, exemplificadas no quantitativo total previsto para a pavimentação intertravados em concreto pré-moldado de 5.763 m², quando de fato referia-se ao somatório de todos os tipos de pavimentos previstos para a obra; e pela forma genérica como foram descritas as especificações e recomendações gerais de Normas Técnicas, que às vezes somente registrava que elas seriam encontradas nas peças gráficas do projeto, nos quais também às vezes não estavam claramente definidos, ou na planilha orçamentária;
b)  considerando que o gestor anterior Rui Rei Matos Macedo, executor de cerca de 42,25% do valor contratual (R$ 443.496,54) , não deixou qualquer informação nos arquivos municipais acerca do ajuste em apreço, a responsável teve que paralisar a obra conveniada e dirigir-se ao concedente 'de forma a conhecer, analisar e oferecer alternativas de continuidade ou não do mesmo e do objeto nele estabelecido';
c)  a pedido da responsável, técnico do concedente realizou vistoria em fevereiro de 2009 e emitiu relatório registrando a execução de cerca de 38% da obra (R$ 403.589,50) e irregularidades relacionadas à desconformidade com a qualidade e especificações dos materiais exigidos, má aplicação, substituição ou supressão de serviços previstos, sugerindo 'a revisão de todo o projeto básico aprovado no PTA, com a supressão ou inserção de novos serviços, com as suas devidas justificativas de alterações, devendo essas modificações ser encaminhadas ao MI para fins de aprovação';
d)  alteração do projeto original, motivada pelo parecer do técnico do MI e por reivindicações de comerciantes e ambulantes da área de intervenção, 'em razão da necessidade de relocação dos ambulantes (camelôs) e de disciplinar o espaço para melhorar a mobilidade urbana, o fluxo de veículos e o trânsito de pedestre pela área comercial, visto que o projeto não englobava áreas importantes nas proximidades da Praça Rio Branco';
e)  após a paralisação da obra entre outubro de 2008 e março de 2010, enquanto se concluía a reformulação do novo projeto urbanístico, optou-se por somente submeter o novo plano de trabalho quando estivesse próximo de concluir as obras, pois:
 (...) como haveria tempo hábil para esse procedimento, podendo no decorrer da execução, surgir novas alterações, esse procedimento foi sendo adiado mais para o final da obra, por insistência do corpo técnico, afirmando que esse procedimento seria mais adequado nas proximidades do final das obras e ainda dentro do prazo de vigência do convênio celebrado, como orientou o técnico do MI, Alexandre Aparecido Ruggeri.
A União, representada pelo extinto Ministério da Integração Nacional, detém a prerrogativa de cobrar a fiel execução do plano de trabalho aprovado, devendo o convenente, se indispensável, solicitar previamente ao concedente a aprovação das modificações que se fizerem necessárias, sob pena de descumprir as cláusulas integrantes do convênio, descaracterizar o objeto pretendido e até mesmo comprometer o nexo de causalidade entre os recursos repassados e o seu emprego nos termos pactuados.
Nesse sentido, são os julgados deste Tribunal: 
	Acórdão 3749/2011-TCU-Primeira Câmara, Relator José Mucio Monteiro: - As alterações que se façam necessárias nos planos de trabalho de convênios devem ser submetidas previamente à autorização do órgão concedente. 
	Acórdão 6774/2011-TCU-Segunda Câmara, Relator: André de Carvalho. - A execução de objeto conveniado de forma equivocada, em comparação com os termos pactuados no plano de trabalho, sem gerar qualquer benefício à coletividade, motiva a condenação dos responsáveis para restituírem integralmente os valores transferidos ao convenente.
	Acórdão 266/2007-TCU-Primeira Câmara, Relator Marcos Bemquerer - Alterações em local e quantitativo de insumos previstos em plano de trabalho de obra conveniada sem anuência do concedente conduz à responsabilização do gestor convenente.
No caso em apreço, há elementos consistentes apontando que de fato foram promovidas alterações durante a execução do projeto, segundo a gestora para melhor atender a comunidade. A questão principal que exsurge é se o relatório técnico do concedente considerou ou não, para fins de cálculo da inexecução de 35,3% do objeto pactuado, os serviços executados que não constavam do plano de trabalho original.
Segundo o Parecer 240/2016/SDR/CGCC (peça 39) , que estabeleceu o percentual de inexecução de 35,3%, foram estes os valores aprovados, pagos e executados:
	Etapas
	Aprovado
	Pago (medição) 
	Executado
	Não executado

	Serviços iniciais
	34.441,20
	32.832,00
	32.832,00
	-

	Praça Rio Branco
	476.407,17
	421.039,80
	421.039,80
	-

	Beco do Paraguai, Afonso Costa, Orlando Oliveira Pires e Coronel Teixeira
	260.376,37
	334.506,72
	49.436,89
	-285.069,83

	Equipamentos - praça
	26.597,30
	14.370,00
	14.370,00
	-

	Equipamentos Ruas
	13.716,42
	-
	-
	-

	TOTAL
	811.538,46
	802.748,52
	517.678,69
	-285.069,83

	TOTAL com BDI (30%) 
	1.055.000,00
	1.049.727,04
	672.982,30
	-370.590,78

	PERCENTUAL NÃO EXECUTADO
		370.590,78/1.049.727,04
	-35,3%

Com relação às quatro ruas identificadas na tabela anterior, a vistoria somente considerou realizada a pavimentação do Beco do Paraguai, tendo medido e estimado os respectivos serviços no valor de R$ 43.347,83 (sem o BDI) e R$ 49.436,89 (com o BDI) , considerando os cinco itens de serviços mais relevantes e que representavam 88% do valor total, segundo memorial de cálculo (peça 39, p. 4) .
Portanto, a partir da medição destes serviços mais relevantes realizados no Beco do Paraguai, chegou-se ao valor (R$ 49.436,89) e percentual de execução neste logradouro (14,8%) com relação ao conjunto das 4 ruas (R$ 334.506,70) , restando a diferença como sendo serviços não executados (R$ 285.069,81 sem BDI e R$ 370.590,78 com BDI) .
Diferente do alegado pela responsável, referido parecer adotou como parâmetro apenas o boletim de medição dos serviços, ainda que tenha feito um paralelo com o orçamento aprovado, fazendo tão somente a comparação entre os valores dos serviços verificados na vistoria e os valores medidos.
A extrapolação do percentual de 14,8% efetivamente executados nos cinco itens mais relevantes (88% do total) , para o total dos serviços nas quatro ruas, apresenta-se tecnicamente aceitável.
Por oportuno, para ratificar a pertinência da extrapolação, registre-se que o procedimento usual na fiscalização de obras envolve, em regra, a análise da economicidade de cerca de 80% dos valores contratados, obtidos mediante metodologia estatística denominada Curva ABC.
Segundo a defesa da responsável e detalhamento contido no Relatório da Enco Engenharia (v. figura 3, peça 104, p. 29 e anexo III, peça 104, p. 83) , o projeto original foi alterado para contemplar novos trechos das ruas Coronel Teixeira e Francisco Ribeiro Pires e da avenida Orlando Oliveira Pires, ao mesmo tempo que excluiu intervenções originariamente previstas em trechos das ruas Afonso Costa e Coronel Teixeira.
Referido Relatório assim descreveu as intervenções atualizadas:
1. O sítio da obra na Praça Rio Branco seria preservado, tornando o espaço uma área de convivência e contemplação, o que implicaria na relocação dos ambulantes para o Beco do Paraguai e o novo Calçadão da Rua Coronel Teixeira, mantendo-se todos os elementos construtivos inicialmente propostos; 
2. As intervenções no Beco do Paraguai (executadas pela gestão anterior) seriam refeitas, pois os revestimentos utilizados diferiam do projeto original (o que elevaria os custos de execução) , embora a obra já estava inclusive sendo utilizada pelos comerciantes e ambulantes, bastando para isso só disciplinar a ocupação por parte dos ambulantes (que teriam que montar e desmontar suas bancas de produtos) e não permitir o trânsito de veículos pelo local; 
3. Para evitar o fluxo de veículos desembocando na Praça Rio Branco, vindo da Rua Coronel Teixeira, esse trecho da via seria implantado um 'calçadão' que se integraria ao Beco do Paraguai e se estenderia até o início da Rua Antônio Muniz (trecho previsto no projeto original) ; 
4. Como o projeto não previa a implantação do calçadão no trecho da Rua Coronel Teixeira entre a Praça Rio Branco e a Rua Afonso Costa, ele seria incluído e, necessariamente, teria que estender esse calçadão para a Rua Francisco Rocha Pires (entre a esquina da Avenida Orlando Oliveira Pires e a Rua Coronel Teixeira) , integrando essas vias ao conjunto de intervenções previstas revisadas, visto que essa configuração já existia (implantado em gestão do ex-prefeito Carlos Alberto Pires Daltro (1983/1988) ) e não foi contemplado pelo projeto original aprovado, mas constante no relatório da autora do projeto, quando de sua vistoria a obra conveniada (abril/maio de 2009) ;
5. O trecho adjacente de passeio da Praça Rio Branco, que se estendia do Beco do Paraguai até o início da Rua Caixeiro Viajante, seria mantido dentro das especificações do projeto original. Porém, ao invés de finalizar ao adentrar na via indicada, a pavimentação do passeio se estenderia, nos dois lados da via, até a Avenida Orlando Oliveira Pires. Ou seja, a Rua Caixeiro Viajante seria inclusa e integrada ao novo projeto para harmonizar o conjunto urbanístico; 
6. Na Avenida Orlando Oliveira Pires, que só tinha um trecho previsto no projeto original (entre o Beco do Paraguai e a Rua Afonso Costa) , o que deixaria o passeio com dois tipos de revestimentos (o novo piso intertravado e o remanescente que era de placas de pedra granítica, ver foto) . Assim, com a continuidade do passeio na Rua Caixeiro Viajante, até o início da Avenida Orlando Oliveira Pires, o passeio foi reformado, iniciando ao final dessa via (Caixeiro Viajante) e se estendendo até a Rua Doná Justiça (atual Travessa Coronel Teixeira) , onde seria finalizado, integrando o Beco do Paraguai e a Rua Francisco Rocha Pires ao conjunto urbanístico. Além do mais, por restrições físicas (rede elétrica contínua) , bem como pedidos de comerciantes da artéria, o projeto paisagístico dessa via, foi relocado para a Rua Coronel Teixeira (Calçadão) e Rua Francisco Rocha Pires (Calçadinho) , pois a colocação de árvores (Palmeiras) e canteiros de plantas, prejudicaria os comerciantes locais;
7. Também foi incluso no novo projeto, a extensão da Avenida Orlando Oliveira Pires, no sentido Fórum/Praça Castro Alves e Praça da Matriz, denominada de Rua Getúlio Vargas, entre o final da Rua Caixeiro Viajante e o estacionamento improvisado em frente à Praça Castro Alves; 
8. Como também foi integrado ao novo projeto a Rua Senador Pedro Lago (que se inicia na Praça Castro Alves e termina na Praça Rio Branco) , em um de seus lados (esquerdo) , iniciando no estacionamento improvisado em frente à Praça Castro Alves e terminando no início da Rua Caixeiro Viajante;
9. Por fim, em razão da limitação de recursos, da localização das vias em relação a área de influência da Praça Rio Branco (centro do contexto do projeto original) e da necessidade de manter o fluxo de veículos nas proximidades do conjunto urbanístico do novo projeto, foram descartadas as intervenções nas ruas Afonso Costa e em parte da Coronel Teixeira (previsto no projeto original) , definindo o limite das intervenções entre a Rua Doná Justiça (atual Travessa Coronel Teixeira) e a Praça Castro Alves.
Com este novo projeto urbanístico, assim o Relatório discriminou os quantitativos de passeios executados (peça 104, p. 30-31) :
	Área de intervenção
	Logradouro
	Comp. (m) 
	Largura média (m) 
	Área (m²) 
	Tipo de revestimento

	Área 01
	Rua Coronel Teixeira
	-
	-
	-
	Trecho não executado

		Rua Afonso Costa
	-
	-
	-
	
	Área 02
	Rua Coronel Teixeira (Calçadão - Trecho T1) 
	165,25
	7,70
	1.272,43
	Passeio em piso intertravado sextavado (Referência: Modelo Vincenzo Street/ Fab. Concretiza) Cor: Grafite

		Rua Francisco Rocha Pires (Calçadinho - Trecho T2) 
	74,00
	7,93
	586,45
	
		Beco do Paraguai (Trecho T3) 
	55,20
	6,55
	361,56
	Passeio em piso intertravado retangular (Referência: Modelo Bernini/ Fab. Concretiza) Cor: Cerâmica

		Avenida Orlando Oliveira Pires (Trecho T4) 
	135,80
	5,40
	732,64
	Passeio em piso intertravado sextavado (Referência: Modelo Vincenzo Street/ Fab. Concretiza) Cor: Grafite

		Avenida Orlando Oliveira Pires (Trecho T5) 
	34,40
	5,60
	192,64
	
	Área 03
	Praça Rio Branco (Trecho Perimetral - Trecho T6) 
	124,30
	Var.
	1.634,55
	Conforme projeto: Piso intertravado raquete (Referência: Modelo Rodin/ Fab. Concretiza) Cor: Grafite / Passeio em piso intertravado retangular (Referência: Modelo Bernini/ Fab. Concretiza) Cor: Cerâmica / Borda na cor grafite

		Praça Rio Branco (Trecho Posterior - Trecho T7) 
	39,20
	Var.
	183,54
	Passeio em piso intertravado sextavado (Referência: Modelo Vincenzo Street/ Fab. Concretiza) Cor: Grafite

		Praça Rio Branco (Trecho Adjacente - Trecho T8) 
	177,20
	2,31
	409,33
	Passeio em piso intertravado retangular (Referência: Modelo Bernini/ Fab. Concretiza) Cor: Cerâmica / Borda na cor grafite

	Área 04 (Complementar) 
	Avenida Orlando Oliveira Pires (Trecho T9) 
	179,50
	4,93
	884,04
	Passeio em piso intertravado sextavado (Referência: Modelo Vincenzo Street/ Fab. Concretiza) Cor: Grafite

		Avenida Orlando Oliveira Pires (Trecho T10) 
	119,32
	Var.
	327,52
	
		Rua Getúlio Vargas (Trecho T11) 
	107,15
	1,93
	206,26
	
		Rua Senador Pedro Lago (Trecho T12) 
	136,00
	Var.
	289,28
	
		Rua Caixeiro Viajante (Trecho T13/A) 
	89,90
	Var.
	81,13
	
		Rua Caixeiro Viajante (Trecho T13/B) 
	89,90
	1,20
	107,88
	
	Total de passeio executado (m²) 
	7.269,25
	
Estas alterações teriam sido implementadas a partir das seguintes avaliações prévias, realizadas pela gestão municipal que assumira em 2009:
a)  Ata de reunião e visita técnica da obra, de 2/4/2009 (peça 104, p. 53-56) , que assim registrou a execução do que havia sido feito na gestão municipal anterior, tendo a empresa contratada se comprometido na ocasião a fazer os reparos devidos:
 (...) Definidas as ações, procedeu-se com a visita técnica que apontou, de imediato, entre outras irregularidades e inconsistências graves a utilização de material de baixa qualidade para execução de passeios de ruas e piso da praça (piso intertravado) bem como a má execução dos serviços de assentamento (inclusive sendo comparado com outro passeio, de outra rua, assentado com o mesmo piso e com uma qualidade infinitamente superior a que foi assentado na obra) , rede de energia exposta a umidade, materiais em madeira sem o devido tratamento preliminar e bancos sem a uniformidade prevista em projeto, entre outras inconsistências. (...) E, quanto ao dar continuidade à segunda etapa, só após o relatório do técnico do Ministério, pois o Município não pode ser responsabilizado por uma obra tão mal feita e de custo tão elevado, completou a prefeita Valdice Castro. (...) 
b)  Relatório da Avaliação Técnica das Obras Executadas, de 18/5/2009 (peça 104, p. 58-81) , que:
 (...) confirmou, detalhadamente, as inúmeras irregularidades, apontando com vasto material fotográfico e explicativo, os serviços que foram executados fora das especificações propostas em projeto, recomendando uma avaliação conjunta pelos técnicos do município e o responsável pela empresa Mestra, Engº Pedro Thadeu, para adoção de soluções pertinentes a cada situação apontada, coincidindo (e até detalhando mais) com o conteúdo do relatório de vistoria/fiscalização do técnico do MI.
O relatório fotográfico, anexado ao Relatório Técnico da Enco Engenharia (peça 104, p. 84-105) , comprovaria a execução dos serviços nos moldes do novo projeto urbanístico.
No caso em apreço, os indícios trazidos pela responsável, em especial o Relatório da Enco Engenharia, são consistentes no sentido de que houve uma alteração do plano de trabalho original e que outros serviços não previstos originariamente foram executados.
Entretanto, não somente a responsável não submeteu o novo plano de trabalho com as alterações ao concedente, como não trouxe aos autos o respectivo projeto de urbanização atualizado, ARTs, plantas, especificações, planilhas orçamentárias.
Acresça-se que o último boletim de medição, referente ao período de 21/8 a 20/9/2011 (peça 36, p. 15-19) , ainda contemplava os logradouros como previstos no plano de trabalho original.
Portanto, para todos os efeitos, as alterações promovidas no plano de trabalho/projeto original não foram formalizadas ou os serviços adicionais foram custeados com outras fontes de recursos. 
Em consulta ao Siconv, não se verificou a existência de outro ajuste contemporâneo, firmado com o governo federal, que tivesse objeto similar e cuja execução viesse a causar confusão com o objeto do convênio em apreço.
Não considerar os serviços acrescidos como executados, pois em desacordo com o plano de trabalho original, apresenta-se de excessivo rigorismo formal e pode caracterizar enriquecimento sem justa causa da União, ainda mais quando os recursos foram utilizados na finalidade pactuada, houve o atendimento ao interesse da população, não há indícios de que o gestor tenha se beneficiado ilicitamente destes recursos e que não houve contrariedade a normativos legais que disciplinam a política pública.
Entretanto, para assegurar que a totalidade dos recursos foi efetivamente utilizada no objeto conveniado, seria necessário fazer um cotejamento dos serviços como originariamente previstos com os serviços ao final executados.
O Parecer 240/2016/SDR/CGCC (peça 39) é assertivo ao considerar como executados 64,7% dos serviços previstos, que incluíam a integralidade dos valores medidos referentes aos serviços iniciais e dos realizados no Beco do Paraguai e na Praça Rio Branco, bem como os equipamentos da praça. 
De forma diversa, por não terem sido executados, desconsiderou os valores medidos referentes aos serviços previstos nas ruas Afonso Costa e Coronel Teixeira.
Com relação à avenida Orlando Oliveira Pires, não obstante ter verificado a execução de passeio com piso articulado/intertravado cor grafite e feito o registro no relatório fotográfico (peça 39, p. 12) , como era diferente do previsto no projeto e não havia formalização de sua alteração, não considerou esta execução.
Cabe razão à gestora no sentido de que o técnico do concedente deveria ter considerado 'a execução de todos os serviços da Avenida Orlando Oliveira Pires, no trecho projetado (entre o Beco do Paraguai e a Rua Afonso Costa, efetivamente executado) ', mesmo tendo sido aplicado outro modelo de bloco intertravado (925,28 m²) , da mesma forma que foi aceito com os serviços realizados no Beco do Paraguai, executados na gestão de Rui Rei Matos Macedo e que também não seguiu fidedignamente o projeto.
Desta forma, concordando-se com os argumentos e com os cálculos demonstrados pela Enco Engenharia (peça 104, p. 42) , os serviços efetivamente realizados no Beco do Paraguai e na Avenida Orlando Oliveira Pires, previstos no plano de trabalho original, passariam de R$ 49.436,89 (14,8%) para o valor de R$ 143.665,77 (42,95%) . Em consequência, com relação ao conjunto das 4 ruas (R$ 334.506,70) , restou a diferença como sendo serviços não executados, reduzindo-se assim o débito de R$ 285.069,81 (sem BDI) ou de R$ 370.590,78 (com BDI) , para os valores de R$190.840,83 (sem BDI) ou R$ 248.093,08 (com BDI) .     
Como anteriormente relatado, a responsável comprometeu-se, mas ainda não apresentou, um 'as built da obra composto de projeto executado, planilha orçamentária com serviços projetados (executados e não executados) , planilha comparativa e outras peças que podem esclarecer melhor a verdade dos fatos ocorridos e estabelecer a realidade das obras efetivamente executadas com os recursos desse convênio, cujo resultado será juntado aos autos tão logo seja finalizado pela equipe técnica'.
Argumento 4 (peça 103) :
O responsável alega que, de acordo com o parecer técnico trazido pela defesa, o técnico responsável pelo parecer produzido cometeu alguns equívocos na produção do documento que vai por ele atestado e assinado, o que produziu um efeito cascata na produção de documentos posteriores (Relatório de Tomada de Contas Especial, Parecer Financeiro e Parecer Conclusivo) , deixando de proporcionar uma visão fidedigna dos fatos que realmente ocorreram, o que fundamentou todo esse processo no âmbito do TCU.
Análise do argumento 4: 
Segundo a peça de defesa da responsável, em resumo teriam sido estas as deficiências e fragilidades do parecer técnico do concedente:
a)  medição dos serviços mediante odômetro veicular, que seria impreciso e provocaria um erro significativo na aferição decorrente;
b)  registro fotográfico que não contemplou os trechos de início e finalização dos serviços, 'muito menos registro fotográfico das medições aferidas (provavelmente por não contar com pessoal suficiente para medir, anotar e registrar em foto, o trabalho desenvolvido) , o que também leva a uma visão distorcida da realidade existente';
c)  fundamentação do relatório na comparação entre a planilha de medição final e a planilha orçamentária do plano de trabalho aprovado, que são distintas, ante as alterações implementadas, quando a referência deveria ter sido a planilha orçamentária da licitante vencedora, registrando como exemplo a execução dos serviços na Praça Rio Branco, cujo preço foi aceito, não obstante a inclusão de novos serviços;
d)  ao considerar o desconto dos serviços não executados, referido parecer deixou de considerar também 'a execução de todos os serviços da Avenida Orlando Oliveira Pires, no trecho projetado (entre o Beco do Paraguai e a Rua Afonso Costa, efetivamente executado) ', mesmo tendo sido aplicado outro modelo de bloco intertravado (925,28 m²) , no valor de R$ 143.665,77, que poderia ter sido aceito, como foi o Beco do Paraguai, cuja execução, realizada na gestão de Rui Rei Matos Macedo, também não seguiu fidedignamente o projeto;
e)  para efeito do cálculo da inexecução, os descontos foram calculados com base nos itens mais representativos da planilha de medição de ruas, o que denota tratar-se de 'um levantamento estimado e não exato, servindo apenas de referência, o que não reflete o valor real efetivamente dispendido na obra';
f)  para efeito do cálculo da glosa por inexecução no percentual de 35,3%, desconsiderou-se os serviços efetivamente executados dentro do projeto aprovado e que estavam em desacordo com o modelo de material empregado, o que 'distorce o valor efetivamente executado e não executado';
O argumento da imprecisão da medição, ante a utilização pelo técnico do concedente de odômetro veicular para quantificar os valores executados, não merece acolhida, pois este não foi o único instrumento de medição, um vez que o Parecer 240/2016/SDR/CGCC (peça 39) informa que também foi utilizada trena simples de 20 metros, bem mais precisa.
Também não merece acolhida o argumento de que o registro fotográfico não contemplou os trechos de início e finalização dos serviços, pois não traz distorção e nem invalida as medições realizadas.
Diferente do alegado pela responsável, referido parecer adotou como parâmetro apenas o boletim de medição dos serviços, ainda que tenha feito um paralelo com o orçamento aprovado, fazendo tão somente a comparação entre os valores dos serviços verificados na vistoria e os valores medidos.
Cabe razão à gestora no sentido de que o técnico do concedente deveria ter considerado 'a execução de todos os serviços da Avenida Orlando Oliveira Pires, no trecho projetado (entre o Beco do Paraguai e a Rua Afonso Costa, efetivamente executado) ', mesmo tendo sido aplicado outro modelo de bloco intertravado (925,28 m²) , da mesma forma que foi aceito com os serviços realizados no Beco do Paraguai, executados na gestão de Rui Rei Matos Macedo e que também não seguiu fidedignamente o projeto. A reavaliação do débito decorrente foi tratada no item 27.15 desta instrução.
Quanto à contestação do cálculo da inexecução, não cabe acolhida o argumento da responsável, como já tratado no item 27.5 desta instrução.
Argumento 5 (peça 103) :
A responsável alega que agiu de boa-fé, que não houve malversação de recursos públicos, mas plena aplicação dos recursos, em que pese tenha havido mudança na execução do empreendimento, caracterizando o desvio do objeto, mas não o desvio de finalidade.
Análise do argumento 5: 
Esta Corte já sedimentou entendimento de que quando se trata de processos atinentes ao exercício do controle financeiro da Administração Pública, tais como o que ora se examina, a boa-fé não pode ser presumida, devendo ser demonstrada e comprovada a partir dos elementos que integram os autos. Tal interpretação decorre da compreensão de que, relativamente à fiscalização dos gastos públicos, privilegia-se a inversão do ônus da prova, pois cabe ao gestor comprovar a boa aplicação dos dinheiros e valores públicos sob sua responsabilidade. 
Quanto a este ponto, informa-se que 'a responsabilidade perante o TCU é de natureza subjetiva, caracterizada pela presença de simples culpa stricto sensu, prescindindo de evidenciação de conduta dolosa, má-fé ou enriquecimento indevido do gestor' (Acórdão 827/2019-TCU-Segunda Câmara Relatoria Ministra ANA ARRAES) , não se acatando o argumento da responsável
Nesse contexto, e após exame de toda a documentação carreada aos autos, não há como se vislumbrar a boa-fé na conduta da responsável. Com efeito, não alcançou ele o intento de comprovar a aplicação de parte dos recursos que lhe foram confiados, sendo as justificativas parcialmente procedentes e capazes de elidir parcialmente a irregularidade cometida. 
Da análise procedida acima, verifica-se que os argumentos de defesa foram suficientes para elidir parcialmente a irregularidade pela qual está sendo responsabilizada, de forma que devem ser acolhidos parcialmente, para fins de redução do débito.
Não há elementos para que se possa efetivamente aferir e reconhecer a ocorrência de boa-fé na conduta de Valdice Castro Vieira da Silva, podendo este Tribunal, desde logo, proferir o julgamento de mérito pela irregularidade das contas, conforme os termos dos §§ 2º e 6º do art. 202 do Regimento Interno do TCU, condenando-se a responsável ao débito apurado e aplicando-lhe a multa prevista no art. 57 da Lei 8.443/1992.
Dos demais requerimentos da responsável Valdice Castro Vieira da Silva
Além dos argumentos apresentados em suas alegações de defesa, ela requer ainda o seguinte:
A realização de inspeção in loco por este Tribunal, com a participação da responsável e de assistente técnico por ela indicado.
A juntada de relatório técnico produzido pela Enco Engenharia, decorrente de inspeção realizada em 14/7/2020, que teria realizado um levantamento pormenorizado de todas as vias que sofreram intervenção (e as que não sofreram) , 'uma vez que não houve tempo hábil para compilação das informações colhidas'.
Análise
Quanto aos requerimentos reproduzidos anteriormente, ante os fatos apurados no exame técnico, não há razões ou fundamentos para seu acatamento, tendo em vista que:
A responsável não tem competência para solicitar inspeção por este Tribunal, bem como não cabe ao TCU determinar, a pedido do responsável, a realização de diligência, perícia ou inspeção para a obtenção de provas, uma vez que constitui obrigação da parte apresentar os elementos que entender necessários para a sua defesa (Acórdão 3343/2019-TCU-Primeira Câmara, Embargos de Declaração, Relator Ministro-Substituto Augusto Sherman) .
O Relatório Técnico da Enco Engenharia já se encontra nos autos (peça 104) . A sua complementação, prometida pela gestora, ainda não foi apresentada (v. item 26.20) .
Da defesa da responsável Mestra Ltda.
A responsável Mestra Ltda. apresentou defesa, que passa a ser analisada em seguida:
Argumento 1 (peça 89) :
A responsável alega que houve o transcurso de mais de 5 (cinco) anos desde o termo de aceitação definitiva da obra, emitido em 30/11/2011, até a citação da empresa, ocorrida em 20/5/2020. Dessa forma, as questões trazidas estariam prescritas devido ao recente posicionamento do Supremo Tribunal Federal, conforme Tema 899, decidido em Repercussão Geral no RE636.886: 'É prescritível a pretensão de ressarcimento ao erário fundada em decisão do Tribunal de Contas'.
Análise do argumento 1: 
A responsável entende que caso presente deve ser reconhecida a prescrição da pretensão punitiva dessa Corte de Contas para os fatos tratados nos autos, com o consequente arquivamento do presente processo, 'adotando-se a tese firmada no TEMA 899, firmado em julgamento de Recurso Extraordinário com Repercussão Geral pelo Supremo Tribunal Federal, com efeitos vinculantes e de observância obrigatória por todos os órgãos administrativos e judiciais pátrios'.
Em relação aos danos, não resta viabilizado o prazo prescricional de dez anos ou a teoria da irretroatividade. Esta matéria já se encontra pacificada, no âmbito deste Tribunal em consonância com o STF no julgamento do Mandado de Segurança 26.210-9/DF, em 04/09/2008 e conforme a Súmula-TCU 282, enunciada: As ações de ressarcimento movidas pelo Estado contra os agentes causadores de danos ao erário são imprescritíveis. 
Por fim, faz-se ressalva para a necessidade de atenção quanto ao tipo de ilícito apresentado caso a caso, visto que, ilícitos civis e administrativos não se confundem. Nesse sentido, há que ressaltar que este Tribunal, em recentes julgados (Acórdão 5928/2016-TCU-Segunda Câmara, relator Vital do Rêgo e 5.939/2016-TCU-2ª Câmara, relator Marcos Bemquerer) , tem entendido que a tese fixada pelo STF no RE 669.069 (Repercussão Geral 666) , que trata da incidência da prescrição nos débitos com a União decorrentes de ilícitos civis, com prazo prescricional de cinco anos, não alcança prejuízos que decorram de ilícitos administrativos, como a não comprovação da regular gestão de recursos públicos, que são imprescritíveis. Nessa linha é a jurisprudência pacificada desta Corte de Contas, exemplificada no Acórdão 232/2017-TCU-Primeira Câmara, relator Bruno Dantas.
Ademais, considere-se os diversos precedentes recentes do TCU que ponderaram sobre as dificuldades de imediata aplicação da tese proferida pelo STF no RE 636.886 (Acórdão 2425/2020-TCU-Plenário, Acórdão 9407/2020-TCU-Primeira Câmara, Acórdão 9389/2020-TCU-Primeira Câmara, Acórdão 8955/2020-TCU-Segunda Câmara, Acórdão 8708/2020-TCU-Segunda Câmara) , mormente porque a mencionada decisão do Supremo traz dúvidas acerca de seu alcance, como, por exemplo, prazo prescricional, qual seria o dies a quo (data de ocorrência do fato irregular ou de seu conhecimento pelo TCU) e as hipóteses de interrupção da prescrição.
Argumento 2 (peça 89) :
A responsável alega que o longo decurso de tempo dos fatos imputados prejudicou o direito ao contraditório e a ampla defesa, pois não lhe foi dada oportunidade de se manifestar na fase interna desta TCE.
Análise do argumento 2: 
A ausência de contraditório e ampla defesa na fase interna da tomada de contas especial não viola o devido processo legal, sendo este respeitado quando, na fase externa, onde há oportunidade de defesa após a citação válida dos responsáveis. A TCE, na fase anterior ao seu encaminhamento ao TCU, possui natureza inquisitiva, destinando-se a apurar os fatos, identificar os responsáveis e quantificar o dano. Apenas após a remessa ao TCU pode-se falar em partes e em litígio, sendo então assegurados o contraditório e a ampla defesa (Acórdão 417/2010-TCU-Segunda Câmara | Relator: AUGUSTO SHERMAN) 
Conforme se extrai dos autos, os recursos foram disponibilizados em 4/7/2008 (R$ 420.000,00)  e 8/2/2010 (R$ 580.000,00) , e os pagamentos foram efetuados entre 1º/9/2008 e 25/11/2011. No entanto, somente em 20/5/2020, passados mais de 10 anos do último repasse dos recursos ou mais de 8 anos do último pagamento, foi efetuada a citação da responsável.
 Como a irregularidade é concernente à impugnação por inexecução parcial, o prazo deve ser contado a partir dos pagamentos efetuados, portanto, a responsável teve ciência das pendências relativas à prestação de contas antes do prazo de 10 (dez) anos invocado para a prescrição. Não há, portanto, prejuízo ao pleno exercício do contraditório e da ampla defesa.
Ademais, o transcurso do lapso de dez anos para dispensa de instauração da tomada de contas especial, nos termos do art. 6º, inciso II, c/c o art. 19 da IN/TCU 71/2012, apesar de admitido em tese, precisa ser avaliado em confronto com os elementos disponíveis em cada caso, com o objetivo de verificar se houve, de fato, prejuízo ao pleno exercício do contraditório e da ampla defesa.
No presente caso, verifica-se que há, de fato, possibilidade de reconstituição do quadro que sustenta a imputação de débito ao responsável, conforme evidências acostadas aos autos na defesa apresentada pela Sra. Valdice Castro Vieira da Silva, as quais apontam para a existência de possibilidade de levantamento dos serviços efetivamente executados, que permitem concluir pela possibilidade do exercício do direito de defesa. Portanto, resta clara a existência de elementos capazes de elidir suposto comprometimento ao exercício do direito de defesa em face do longo tempo decorrido entre os fatos e a instauração desta tomada de contas especial.
Em casos semelhantes, nos quais resta evidenciada ausência de prejuízo ao direito de defesa, a jurisprudência desta Corte tem reiterado que o art. 6º, inciso II, c/c o art. 19 da IN/TCU 71/2012 ou outra normatização aplicável, não  tem aplicação  automática  em face  do simples  transcurso do prazo  de dez anos da citação, preponderando a imputação de débito caso demonstrada  a ausência  de prejuízo  ao exercício do contraditório e da ampla defesa (Acórdão 2511/2015-TCU-Plenário, rel. ANDRÉ DE CARVALHO; 2.630/2015-TCU-2a Câmara, rel. AUGUSTO NARDES; 3.535/2015-TCU-2a Câmara, rel. AUGUSTO NARDES;  9.570/2015-TCU-2a Câmara, rel. AUGUSTO NARDES;  444/2016-TCU-2a Câmara, rel. AUGUSTO NARDES; 2.024/2016-TCU-2a  Câmara, rel. ANA ARRAES; 2.917/2018-TCU-Plenário, rel. BENJAMIN ZYMLER  e  2.291/2019-TCU-2ª Câmara, rel. ANDRÉ DE CARVALHO, dentre outros) .
Argumento 3 (peça 89) :
A responsável alega que cumpriu integralmente o objeto do contrato, conforme especificações e determinações da contratante, que atestou a plena execução e entrega da obra, sendo do município a responsabilidade pela alteração do projeto em relação ao previsto no plano de trabalho, que configurou o desvio de objeto, mas não o desvio de finalidade.
Análise do argumento 3: 
Incide sobre o gestor o ônus da prova quanto à regular aplicação dos valores que lhe foram confiados, o que decorre de expressa disposição contida no parágrafo único do art. 70 da Constituição Federal, bem assim do disposto no art. 93 do Decreto-Lei 200/1967 (Acórdão 317/2010-TCU-Plenário, 5.964/2009-TCU-2ª Câmara, 153/2007-TCU-Plenário, 1.293/2008-TCU-2ª Câmara e 132/2006-TCU-1ª Câmara) .
No caso em apreço, os indícios trazidos pela responsável Valdice Castro Vieira da Silva, em especial o Relatório da Enco Engenharia, são consistentes no sentido de que houve uma alteração do plano de trabalho original e que outros serviços não previstos originariamente foram executados.
Entretanto, não somente aquela responsável não submeteu o novo plano de trabalho com as alterações ao concedente, como não trouxe aos autos, tampouco a empresa contratada, o respectivo projeto de urbanização atualizado, ARTs, plantas, especificações, planilhas orçamentárias, que justificariam o pagamento à empresa contratada com as alterações promovidas.
Acresça-se que o último boletim de medição, referente ao período de 21/8 a 20/9/2011 (peça 36, p. 15-19) , ainda contemplava os logradouros como previstos no plano de trabalho original.
Portanto, para todos os efeitos, as alterações promovidas no plano de trabalho/projeto original não foram formalizadas ou os serviços adicionais foram custeados com outras fontes de recursos. 
Da análise procedida acima, verifica-se que os argumentos de defesa foram insuficientes para elidir a irregularidade pela qual está sendo responsabilizada, aproveitando-se, entretanto, das alegações apresentadas pela responsável Valdice Castro Vieira da Silva, que foram acolhidas parcialmente para fins de redução do débito inicialmente apurado.
Não há elementos para que se possa efetivamente aferir e reconhecer a ocorrência de boa-fé na conduta de Mestra Ltda., podendo este Tribunal, desde logo, proferir o julgamento de mérito pela irregularidade das contas, conforme os termos dos §§ 2º e 6º do art. 202 do Regimento Interno do TCU, condenando-se solidariamente a responsável ao débito apurado e aplicando-lhe a multa prevista no art. 57, da Lei 8.443/1992.
Prescrição da Pretensão Punitiva
Vale ressaltar que a pretensão punitiva do TCU, conforme Acórdão 1441/2016-TCU-Plenário, Relator Min. Benjamin Zymler, que uniformizou a jurisprudência acerca dessa questão, subordina-se ao prazo geral de prescrição indicado no art. 205 do Código Civil, que é de dez anos, contado da data de ocorrência da irregularidade sancionada, nos termos do art. 189 do Código Civil, sendo este prazo interrompido pelo ato que ordenar a citação, a audiência ou a oitiva dos responsáveis.
No caso em exame, não ocorreu a prescrição, uma vez que a irregularidade sancionada ocorreu em 25/11/2011, e o ato de ordenação da citação ocorreu em 2/3/2020.
CONCLUSÃO
	Em face da análise promovida na seção 'Exame Técnico', propõe-se acolher parcialmente as alegações de defesa de Valdice Castro Vieira da Silva e Mestra Ltda., uma vez que foram suficientes para sanar parcialmente as irregularidades a eles atribuídas e reduzir o débito histórico inicialmente apurado, de R$ 370.590,78 para R$ 248.093,08 (v. item 27.15) . Ademais, inexistem nos autos elementos que demonstrem a boa-fé dos responsáveis ou a ocorrência de outras excludentes de culpabilidade.
Vale ressaltar que a jurisprudência pacífica nesta Corte é no sentido da imprescritibilidade das ações de ressarcimento ao erário (Súmula TCU 282) . Dessa forma, identificado dano ao erário, devese instaurar e julgar o processo de tomada de contas especial para responsabilizar seus agentes causadores, respeitando o direito ao contraditório e à ampla defesa, independentemente de quando ocorreram os atos impugnados.
Verifica-se também que não houve a prescrição da pretensão punitiva, conforme análise já realizada.
Tendo em vista que não constam dos autos elementos que permitam reconhecer a boa-fé dos responsáveis, sugere-se que as suas contas sejam julgadas irregulares, nos termos do art. 202, § 6º, do Regimento Interno do TCU, com a imputação do débito atualizado monetariamente e acrescido de juros de mora, nos termos do art. 202, § 1º do Regimento Interno do TCU, descontado o valor eventualmente recolhido, com a aplicação da multa prevista no art. 58 da Lei 8.443/1992.
Por fim, como houve elementos que pudessem modificar o entendimento acerca das irregularidades em apuração, mantém-se a matriz de responsabilização presente na peça 62.
PROPOSTA DE ENCAMINHAMENTO
Diante do exposto, submetemos os autos à consideração superior, propondo ao Tribunal:
acolher parcialmente as alegações de defesa apresentadas pelos responsáveis Valdice Castro Vieira da Silva (CPF: XXX.050.905-XX) e Mestra Ltda. (CNPJ: 03.457.778/0001-12) ; 
julgar irregulares, nos termos dos arts. 1º, inciso I, 16, inciso III, alíneas b e c, da Lei 8.443/1992, c/c os arts. 19 e 23, inciso III, da mesma Lei, as contas dos responsáveis Valdice Castro Vieira da Silva (CPF: XXX.050.905-XX) e Mestra Ltda. (CNPJ: 03.457.778/0001-12) , condenando-os solidariamente ao pagamento das importâncias a seguir especificadas, atualizadas monetariamente e acrescidas dos juros de mora, calculadas a partir das datas discriminadas até a data da efetiva quitação do débito, fixando-lhes o prazo de quinze dias, para que comprovem, perante o Tribunal, o recolhimento das referidas quantias aos cofres do Tesouro Nacional, nos termos do art. 23, inciso III, alínea 'a', da citada lei, c/c o art. 214, inciso III, alínea 'a', do Regimento Interno do TCU.  
	Débitos relacionados ao responsável Mestra Ltda. (CNPJ: 03.457.778/0001-12) em solidariedade com Valdice Castro Vieira da Silva (CPF: XXX.050.905-XX) :
	Data de ocorrência
	Valor histórico (R$) 
	Tipo da parcela

	22/6/2011
	45.015,08
	Débito

	23/8/2011
	35.406,13
	Débito

	20/9/2011
	38.771,91
	Débito

	18/10/2011
	69.445,18
	Débito

	25/11/2011
	15.021,02
	Débito

	25/11/2011
	31.500,00
	Débito

	2/12/2011
	35.974,11
	Crédito

	Valor atualizado do débito (com juros) em 6/10/2020: R$ 363.420,31.
aplicar individualmente às responsáveis Valdice Castro Vieira da Silva (CPF XXX.050.905-XX) e Mestra Ltda. (CNPJ: 03.457.778/0001-12) a multa prevista no art. 57 da Lei 8.443/1992 c/c o art. 267 do Regimento Interno do TCU, fixando-lhes o prazo de quinze dias, a contar da notificação, para que comprovem, perante o Tribunal (art. 214, III, alínea 'a', do Regimento Interno do TCU) , o recolhimento das dívidas aos cofres do Tesouro Nacional, atualizadas monetariamente desde a data do acórdão proferido por este Tribunal até a data do efetivo recolhimento, se pagas após o vencimento, na forma da legislação em vigor;
autorizar, desde logo, a cobrança judicial das dívidas, caso não atendidas as notificações, na forma do disposto no art. 28, inciso II, da Lei 8.443/1992;
autorizar também, desde logo, se requerido, com fundamento no art. 26 da Lei 8.443, de 1992, c/c o art. 217, §§ 1º e 2º do Regimento Interno do TCU, o parcelamento das dívidas em até 36 parcelas, incidindo, sobre cada parcela, corrigida monetariamente, os correspondentes acréscimos legais, fixando-lhe o prazo de quinze dias, a contar do recebimento da notificação, para comprovar, perante o Tribunal, o recolhimento da primeira parcela, e de trinta dias, a contar da parcela anterior, para comprovar os recolhimentos das demais parcelas, devendo incidir, sobre cada valor mensal, atualizado monetariamente, os juros de mora devidos, no caso do débito, na forma prevista na legislação em vigor, alertando a (s) responsável (is) de que a falta de comprovação do recolhimento de qualquer parcela importará o vencimento antecipado do saldo devedor, nos termos do § 2º do art. 217 do Regimento Interno deste Tribunal; 
enviar cópia do Acórdão a ser prolatado à Procuradoria da República no Estado da Bahia, nos termos do § 3º do art. 16 da Lei 8.443/1992, c/c o § 7º do art. 209 do Regimento Interno do TCU, para adoção das medidas cabíveis; e
enviar cópia do Acórdão que vier a ser proferido ao Ministério do Desenvolvimento Regional e aos responsáveis, para ciência;
informar à Procuradoria da República no Estado da Bahia, ao Ministério do Desenvolvimento Regional e aos responsáveis que a presente deliberação, acompanhada do Relatório e do Voto que a fundamenta, está disponível para a consulta no endereço www.tcu.gov.br/acordaos, além de esclarecer que, caso requerido, o TCU poderá fornecer sem custos as correspondentes cópias, de forma impressa; e
informar à Procuradoria da República no Estado da Bahia que, nos termos do parágrafo único do art. 62 da Resolução TCU 259/2014, os procuradores e membros do Ministério Público credenciados nesta Corte podem acessar os presentes autos de forma eletrônica e automática, ressalvados apenas os casos de eventuais peças classificadas como sigilosas, as quais requerem solicitação formal."
2.	Reproduzo, na sequência, o parecer concordante do Ministério Público junto ao TCU - MPTCU (peça 109) :
	"Cuidam os autos de tomada de contas especial (TCE) instaurada pelo Ministério do Desenvolvimento Regional, em desfavor de Valdice Castro Vieira da Silva (CPF: XXX.050.905-XX) e Mestra Ltda. (CNPJ: 03.457.778/0001-12) , em razão de não comprovação da regular aplicação dos recursos repassados por meio do Convênio 336/2008-MI, registro Siafi 626673 (peça 12) , firmado com o Município de Jacobina - BA, e que tinha por objeto a 'Requalificação da Praça Rio Branco'.
Em seu Relatório de TCE (peça 55) , o tomador de contas concluiu que o prejuízo importaria no valor original de R$ 315.296,77, imputando-se a responsabilidade à Sra. Valdice Castro Vieira da Silva, Ex-Prefeita Municipal, no período de 1/1/2009 a 31/12/2012, na condição de gestora dos recursos.
Após a remessa da TCE ao Tribunal de Contas da União (TCU) , a Secretaria de Controle Externo de Tomada de Contas Especial (Secex-TCE) analisou os elementos constantes dos autos e concluiu pela necessidade de realização de citações da Sra. Valdice Castro Vieira, em decorrência da inexecução parcial do objeto do convênio, com aproveitamento da parcela executada de 64,62%; e da empresa Mestra Ltda., em decorrência de receber pagamento relativo a parcela do objeto do instrumento em questão maior que a efetivamente executada (peças 63-65) .
Promovidas as regulares comunicações das responsáveis, elas apresentaram alegações de defesa às peças 89, 103 e 104.
Após a análise dos autos, a Secex-TCE propôs, em pareceres uniformes (peças 106-108) , no essencial: (i) acolher parcialmente as alegações de defesa apresentadas pelas responsáveis Valdice Castro Vieira da Silva e Mestra Ltda., (ii) julgar irregulares as contas de Valdice Castro Vieira da Silva e Mestra Ltda., condenando-as, solidariamente, ao pagamento do débito apurado nos autos e aplicar-lhes, individualmente, a multa prevista no art. 57 da Lei 8.443/1992 c/c o art. 267, do RI/TCU.
***
No bojo das alegações de defesa apresentadas foi suscitada a ocorrência de prescrição, razão por que consideramos necessário tecer comentários acerca do tema.
Ao julgar o mérito do Tema 899 de repercussão geral, tendo como leading case o RE 636.886, no qual se discutia o alcance da regra estabelecida no art. 37, § 5º, da Constituição Federal, relativamente a pretensões executórias fundadas em decisões condenatórias de Tribunal de Contas, foi fixada a seguinte tese, nos termos do voto do Ministro Alexandre de Moraes, relator do RE, cujo entendimento foi seguido pelos demais ministros da Corte Suprema[footnoteRef:2]: 'É prescritível a pretensão de ressarcimento ao erário fundada em decisão de Tribunal de Contas'. [2:  Os Ministros Roberto Barroso e Gilmar Mendes acompanharam o Relator com ressalvas.] 
A partir da leitura do voto proferido pelo Ministro Alexandre de Moraes, este membro do Ministério Público compreende que a decisão do STF não trata diretamente do andamento de TCEs no âmbito da Corte de Contas. Há que se diferenciar o âmbito de atuação do TCU - que representa, no raciocínio ora apresentado, os demais Tribunais de Contas de todas as esferas de governo - dos demais órgãos estatais que, após a formação do título executivo extrajudicial, exercerão a pretensão executória em juízo, como a Advocacia-Geral da União (AGU) (responsável pela cobrança de multas e débitos a serem recolhidos aos cofres da União, bem como de autarquias e fundações públicas federais) e os órgãos jurídicos próprios de entidades da Administração indireta que deles dispõem (a exemplo das sociedades de economia mista, empresas públicas e conselhos de classe) .
De todo modo, é possível constatar, à vista dos votos consignados no referido julgamento, que a interpretação conferida pela Corte Suprema à matéria constitucional, quanto à inteligência do art. 37, § 5º, da Constituição Federal[footnoteRef:3], é a da prescritibilidade, como regra, da pretensão de ressarcimento ao erário. Segundo constou do item 2 da ementa do acórdão, somente seriam imprescritíveis 'as ações de ressarcimento ao erário fundadas na prática de ato de improbidade administrativa doloso tipificado na Lei de Improbidade Administrativa - Lei 8.429/1992' (grifo nosso) , conforme tese anteriormente definida na apreciação do Tema 897[footnoteRef:4]. [3:  Constituição Federal:"Art. 37 omissis (...) § 5º A lei estabelecerá os prazos de prescrição para ilícitos praticados por qualquer agente, servidor ou não, que causem prejuízos ao erário, ressalvadas as respectivas ações de ressarcimento." (grifo nosso) ]  [4:  " São imprescritíveis as ações de ressarcimento ao erário fundadas na prática de ato doloso tipificado na Lei de Improbidade Administrativa."] 
O prazo prescricional quinquenal adotado pelo Ministro Alexandre de Moraes, no julgamento do RE 636.886, por sua vez, guarda relação mais específica com a execução judicial de dívida ativa e decorre da aplicação da legislação federal infraconstitucional ao caso concreto sob análise pelo STF, extrapolando, assim, a matéria constitucional ali apreciada sob a sistemática da repercussão geral, não se revestindo do mesmo alcance ultra partes. Ademais, à vista dos demais votos lançados, observa-se que não há sequer uma opinião jurídica uníssona entre os ministros daquela Corte a respeito do cômputo do prazo de prescrição no âmbito do controle externo.
O processo de contas, de caráter não judicial, não se confunde com a execução judicial que pode ser deflagrada a partir do título executivo extrajudicial caracterizado pela decisão proferida pelo Tribunal de Contas, não podendo lhe ser transpostas, sem qualquer ponderação, as regras de prescrição que se aplicam à segunda.
Nesse sentido, ainda que nos pareça necessária a adequação da jurisprudência do TCU à tese fixada pelo STF no Tema 899, no sentido de incorporar o entendimento da prescritibilidade da pretensão ressarcitória, em revisão do entendimento consagrado na Súmula TCU 282[footnoteRef:5], não se mostra adequada a pronta transposição do prazo prescricional aplicado pelo Ministro Alexandre de Morais naquele caso concreto à execução judicial, para a pretensão condenatória exercida por meio do processo de contas. [5:  "As ações de ressarcimento movidas pelo Estado contra os agentes causadores de danos ao era¿rio sa¿o [em quaisquer casos] imprescritíveis."] 
Assim, em coerência com o entendimento consolidado da Corte de Contas quanto à incidência do prazo geral de prescrição do art. 205 do Código Civil[footnoteRef:6], de dez anos, à falta de norma específica, às sanções de sua competência, entendemos que o mesmo pode ser estendido, pelas mesmas razões, para a pretensão condenatória de fins ressarcitórios exercida no âmbito do processo de contas. [6:  Acórdão 1441/2016-TCU-Plenário.] 
No caso em exame, considerando que a irregularidade ensejadora da instauração da TCE em apreço remonta ao ano de 2011 e o ato que ordenou a citação dos responsáveis foi emitido em 2/3/2020  (peça 65) , verifica-se que não decorreram dez anos entre as datas mencionadas. Portanto, com a interrupção do curso do prazo prescricional, conclui-se pela não ocorrência da prescrição da pretensão de ressarcimento.
Desse modo, este representante do Ministério Público manifesta-se de acordo com a proposta formulada pela unidade instrutora (peças 106-108) ."
É o relatório.

Pedro Novais Ribeiro (OAB/BA 38.646) e Mariana Cardoso Neves Ribeiro (OAB/BA 32.922) representando a Mestra Ltda.; André Requião Moura (OAB/BA 24.448) representando Valdice Castro Vieira da Silva.

Procurador Rodrigo Medeiros de Lima.

TOMADA DE CONTAS ESPECIAL. CONVÊNIO. INEXECUÇÃO PARCIAL. CITAÇÃO. ACOLHIMENTO PARCIAL DAS ALEGAÇÕES DE DEFESA. CONTAS IRREGULARES. DÉBITO. MULTA.

TOMADA DE CONTAS ESPECIAL (TCE)

Secretaria de Controle Externo de Tomada de Contas Especial - SecexTCE.

Está em apreciação tomada de contas especial instaurada pelo Ministério do Desenvolvimento Regional em desfavor de Valdice Castro Vieira da Silva, ex-prefeita do Município de Jacobina/BA (gestão 2009-2012) , em razão da não comprovação da regular aplicação dos recursos repassados por meio do Convênio 336/2008-MI, registro Siafi 626673 (peça 12) , firmado com aquela municipalidade e que tinha por objeto a "Requalificação da Praça Rio Branco".
2.	Para a execução do ajuste, foram previstos R$ 1.055.000,00, sendo R$ 1.000.000,00, a cargo do concedente, e R$ 55.000,00, referentes à contrapartida do convenente. 
3.	Em vistoria in loco, verificou-se que a obra não foi plenamente executada. O que se executou correspondeu às obras na praça e no beco Paraguai, no percentual de 64,7% dos recursos aplicados no objeto; a parte não realizada se referiu aos trechos das Ruas Afonso Costa, Orlando Oliveira Pires e Coronel Teixeira e somou R$ 370.590,78, valor equivalente a 35,3% dos recursos totais aplicados no objeto (peça 55, p. 3) .
4.	Calculou-se que o prejuízo importaria no valor original de R$ 315.296,77, já deduzidas a quantia eventualmente recolhida e a contrapartida, imputando-se a responsabilidade a Valdice da Silva, na condição de gestora dos recursos.
5.	A Secretaria de Controle Externo de Tomada de Contas Especial - Secex-TCE analisou os elementos constantes dos autos e concluiu pela necessidade de realização de citações daquela responsável, em decorrência da inexecução parcial do objeto do convênio, com aproveitamento da parcela executada de 64,7%, e da empresa Mestra Ltda., em decorrência de receber pagamento relativo a parcela do objeto do instrumento em questão maior que a efetivamente executada (peças 63-65) .
6.	Regularmente citadas, as responsáveis apresentaram alegações de defesa às peças 89, 103 e 104.
7.	Após a análise dos autos, a unidade técnica propôs, em pareceres uniformes, com o apoio do Ministério Público junto ao TCU - MPTCU (peças 106-109) : (i) acolher parcialmente as alegações de defesa apresentadas por Valdice Castro Vieira da Silva e Mestra Ltda., (ii) julgar irregulares suas contas, condenando-as, solidariamente, ao pagamento do débito apurado nos autos e aplicar-lhes, individualmente, a multa prevista no art. 57 da Lei 8.443/1992 c/c o art. 267 do RI/TCU.
8.	Manifesto-me de acordo com os pareceres, sem prejuízo das considerações que farei na sequência.
II
9.	Em suas alegações de defesa, Valdice Castro apresentou, em síntese, os seguintes argumentos:
	(i) houve prescrição da ação de ressarcimento ao erário e da pretensão punitiva neste Tribunal;
	(ii) ocorreram alterações do plano de trabalho original, mudança da gestão municipal e, consequentemente, necessidade de readequação e otimização dos recursos;
	(iii) a vistoria realizada pelo tomador de contas foi frágil e não se baseou em instrumentos idôneos de aferição;
	(iv) anexou relatório técnico elaborado pela empresa Enco Engenharia, datado de 24/7/2020, mediante o qual foi feito levantamento pormenorizado de todas as vias que sofreram intervenção (e as que não sofreram) , de forma a quantificar todos os serviços realizados e que deixaram de ser realizados (peça 104) ;
	(v) aduziu ter agido de boa-fé; e
	(vi) solicitou a realização de inspeção in loco, com a sua participação e de assistente técnico por ela indicado.
10.	Verifico que não houve o transcurso de mais de dez anos desde o fato gerador sem que tenha havido a notificação da responsável pela autoridade administrativa federal competente (art. 6º, inciso II, c/c art. 19 da IN/TCU 71/2012, modificada pela IN/TCU 76/2016) , uma vez que os pagamentos que favoreceram a empresa contratada para executar o objeto conveniado ocorreram entre 3/9/2008 e 25/11/2011 e a responsável foi notificada sobre a irregularidade pela autoridade administrativa competente por meio de edital publicado em 21/6/2017 (peça 46) . 
11.	No que tange à suscitada prescrição do débito, opto por adotar o entendimento desta Casa, que tem sido recorrente após a decisão do Supremo Tribunal Federal, no âmbito do Recurso Extraordinário 636.886, a exemplo do Acórdão 5236/2020-TCU-Primeira Câmara, relatado pelo ministro Benjamin Zymler:
"12. Enfatizo que estou aplicando a jurisprudência atual desta Corte de Contas sobre a matéria, consolidada na Súmula 282, para a prescrição do débito apurado e, no que tange à eventual aplicação de sanções, no incidente de uniformização de jurisprudência apreciado pelo Acórdão 1441/2016-TCU-Plenário, que adotou o prazo geral de prescrição indicado no art. 205 do Código Civil. Não desconheço que recentemente o Supremo Tribunal Federal, no âmbito do RE 636886/AL, fixou o seguinte enunciado para o Tema 899: "É prescritível a pretensão de ressarcimento ao erário fundada em decisão de Tribunal de Contas". Não obstante essa respeitável decisão, ainda pairam diversas dúvidas sobre a matéria, pois é possível a conclusão de que a deliberação não tratou da prescrição do processo de controle externo levado a cabo perante o Tribunal de Contas da União, mas sim da prescrição intercorrente ocorrida durante a fase de execução do acórdão condenatório do Tribunal.
13. A decisão do STF versou sobre recurso extraordinário interposto pela União contra acórdão do Tribunal Regional Federal da 5ª Região que negou provimento a embargos de declaração opostos contra acórdão de sua lavra, assim ementado:
 (...) 
15. Com base nessa possível interpretação, a matéria decidida no aludido feito não teria nenhuma repercussão de ordem prática e jurídica na presente tomada de contas especial, cujo título executivo extrajudicial ainda não se formou. Caso a AGU, na execução de eventual decisão condenatória proferida neste feito, deixe de adotar as medidas pertinentes dentro do prazo de cinco anos, aí sim haverá a aplicação da tese emanada no RE 636886, com o reconhecimento da prescrição intercorrente da ação de ressarcimento ao erário fundada em decisão de Tribunal de Contas (a ação de execução fiscal) , pela hipotética inação da Fazenda Pública.
16. Ainda que se interprete que a decisão do STF seja também aplicável à tramitação do processo de controle externo no âmbito do TCU, exsurgem outras diversas questões fundamentais para que esta Corte de Contas estabeleça novo tratamento acerca da prescrição do débito e da pretensão punitiva, em particular qual seria o dies a quo (data de ocorrência do fato irregular ou data do seu conhecimento pelo TCU) e as hipóteses de interrupção da prescrição.
17. Diante de todas as dúvidas ainda existentes sobre a decisão do STF no âmbito do RE 636886, opto por aplicar ao caso em exame a jurisprudência do TCU então existente, que se fundamenta no art. 37, § 5º, da Constituição Federal, no que tange ao ressarcimento do prejuízo, e no art. 205 da Lei 10.406/2002 (Código Civil) , no que se refere à pretensão punitiva." (grifos acrescentados) 
12.	No caso em exame, os pagamentos à empresa ocorreram no período de 3/9/2008 a 25/11/2011. Como o ato de ordenação da citação ocorreu em 2/3/2020 (despacho de peça 65) , os recebimentos até 2/3/2010, que somaram o valor de R$ 441.146,58, estão prescritos para fins de aplicação de sanção. Contudo, os débitos com datas de ocorrência ulteriores a 2/3/2010, que somaram o valor de R$ 606.230,84, estão sujeitos à ação punitiva do Tribunal.
13.	Quanto às alterações no plano de trabalho original e ao relatório técnico elaborado pela empresa Enco Engenharia, transcrevo parte da análise da SecexTCE em sua derradeira instrução:
"27.8. No caso em apreço, os indícios trazidos pela responsável, em especial o Relatório da Enco Engenharia, são consistentes no sentido de que houve uma alteração do plano de trabalho original e que outros serviços não previstos originariamente foram executados.
27.9. Entretanto, não somente a responsável não submeteu o novo plano de trabalho com as alterações ao concedente, como não trouxe aos autos o respectivo projeto de urbanização atualizado, ARTs, plantas, especificações, planilhas orçamentárias.
27.10. Acresça-se que o último boletim de medição, referente ao período de 21/8 a 20/9/2011 (peça 36, p. 15-19) , ainda contemplava os logradouros como previstos no plano de trabalho original.
27.11. Portanto, para todos os efeitos, as alterações promovidas no plano de trabalho/projeto original não foram formalizadas ou os serviços adicionais foram custeados com outras fontes de recursos. 
27.12. Em consulta ao Siconv, não se verificou a existência de outro ajuste contemporâneo, firmado com o governo federal, que tivesse objeto similar e cuja execução viesse a causar confusão com o objeto do convênio em apreço.
27.13. Não considerar os serviços acrescidos como executados, pois em desacordo com o plano de trabalho original, apresenta-se de excessivo rigorismo formal e pode caracterizar enriquecimento sem justa causa da União, ainda mais quando os recursos foram utilizados na finalidade pactuada, houve o atendimento ao interesse da população, não há indícios de que o gestor tenha se beneficiado ilicitamente destes recursos e que não houve contrariedade a normativos legais que disciplinam a política pública.
27.14. Entretanto, para assegurar que a totalidade dos recursos foi efetivamente utilizada no objeto conveniado, seria necessário fazer um cotejamento dos serviços como originariamente previstos com os serviços ao final executados.
27.15. O Parecer 240/2016/SDR/CGCC (peça 39) é assertivo ao considerar como executados 64,7% dos serviços previstos, que incluíam a integralidade dos valores medidos referentes aos serviços iniciais e dos realizados no Beco do Paraguai e na Praça Rio Branco, bem como os equipamentos da praça. 
27.15.1. De forma diversa, por não terem sido executados, desconsiderou os valores medidos referentes aos serviços previstos nas ruas Afonso Costa e Coronel Teixeira.
27.15.2. Com relação à avenida Orlando Oliveira Pires, não obstante ter verificado a execução de passeio com piso articulado/intertravado cor grafite e feito o registro no relatório fotográfico (peça 39, p. 12) , como era diferente do previsto no projeto e não havia formalização de sua alteração, não considerou esta execução.
27.15.3. Cabe razão à gestora no sentido de que o técnico do concedente deveria ter considerado 'a execução de todos os serviços da Avenida Orlando Oliveira Pires, no trecho projetado (entre o Beco do Paraguai e a Rua Afonso Costa, efetivamente executado) ', mesmo tendo sido aplicado outro modelo de bloco intertravado (925,28 m²) , da mesma forma que foi aceito com os serviços realizados no Beco do Paraguai, executados na gestão de Rui Rei Matos Macedo e que também não seguiu fidedignamente o projeto.
27.15.4. Desta forma, concordando-se com os argumentos e com os cálculos demonstrados pela Enco Engenharia (peça 104, p. 42) , os serviços efetivamente realizados no Beco do Paraguai e na Avenida Orlando Oliveira Pires, previstos no plano de trabalho original, passariam de R$ 49.436,89 (14,8%) para o valor de R$ 143.665,77 (42,95%) . Em consequência, com relação ao conjunto das 4 ruas (R$ 334.506,70) , restou a diferença como sendo serviços não executados, reduzindo-se assim o débito de R$ 285.069,81 (sem BDI) ou de R$ 370.590,78 (com BDI) , para os valores de R$190.840,83 (sem BDI) ou R$ 248.093,08 (com BDI) .     
27.16. Como anteriormente relatado, a responsável comprometeu-se, mas ainda não apresentou, um 'as built da obra composto de projeto executado, planilha orçamentária com serviços projetados (executados e não executados) , planilha comparativa e outras peças que podem esclarecer melhor a verdade dos fatos ocorridos e estabelecer a realidade das obras efetivamente executadas com os recursos desse convênio, cujo resultado será juntado aos autos tão logo seja finalizado pela equipe técnica'" (grifei) 
14.	Acolho o exame da unidade técnica no sentido de acatar parcialmente as alegações da ex-prefeita para reduzir o valor do débito imputado neste processo, uma vez ter demonstrado a execução de serviços não considerados no relatório de vistoria do concedente, os quais, apesar de não constarem no plano de trabalho original, foram utilizados na finalidade pactuada, de modo a atender ao interesse da população.
15.	Não merece guarida o argumento sobre a imprecisão da medição referente ao relatório de vistoria do tomador de contas, ante a utilização, pelo técnico, de odômetro veicular para quantificar os valores executados, porquanto este não foi o único instrumento empregado: o Parecer 240/2016/SDR/CGCC (peça 39) informou o uso de trena simples de 20 metros, bem mais precisa.
16.	Ademais, não cabe ao TCU determinar, a pedido da responsável, a realização de diligência, perícia ou inspeção para obtenção de provas, uma vez que constitui obrigação da parte apresentar os elementos que entender necessários para a sua defesa (Acórdão 3343/2019-TCU-Primeira Câmara, embargos de declaração, relator ministro-substituto Augusto Sherman) .
17.	       No tocante à boa-fé de Valdice Castro, não há como vislumbrá-la em sua conduta, pois a ex-prefeita não logrou êxito em comprovar a aplicação de parte dos recursos que lhe foram confiados, sendo as justificativas parcialmente procedentes e capazes de elidir parcialmente a irregularidade cometida: "A boa-fé não pode ser presumida ou acatada a partir de mera alegação, devendo ser demonstrada e comprovada a partir dos elementos que integram os autos, corroborada em contexto fático propício ao reconhecimento dessa condição em favor dos responsáveis" (Acórdão 4667/2017-TCU-Primeira Câmara - rel. min. Bruno Dantas) .
18.	Além disso, "a responsabilidade perante o TCU é de natureza subjetiva, caracterizada pela presença de simples culpa stricto sensu, prescindindo de evidenciação de conduta dolosa, má-fé ou enriquecimento indevido do gestor" (Acórdão 827/2019-TCU-Segunda Câmara) .
19.	Desse modo, Valdice Castro Vieira da Silva deve ter suas contas julgadas irregulares, ser condenada ao pagamento do valor de R$ 199.185,21 (valor histórico, já abatidos os valores ressarcidos e a contrapartida) e multada.
III
20.	Já a empresa Mestra Ltda. trouxe ao processo as seguintes alegações:
	(i) assim como a ex-prefeita, asseverou que houve prescrição da ação de ressarcimento ao erário e da pretensão punitiva neste Tribunal;
	(ii) houve violação aos princípios constitucionais processuais do contraditório, da ampla defesa e do devido processo legal, pois não foi intimada na fase interna da tomada de contas especial; e
	(iii) a obra foi plenamente executada pela empresa, que atuou de boa-fé, conforme especificações do município contratante, acreditando ter cumprido fielmente o plano de trabalho firmado no convênio, com alterações que acreditava estarem devidamente formalizadas pelo convenente junto ao Ministério.
21.	Quanto à suscitada prescrição da ação de ressarcimento, esse assunto já foi tratado no item 11 deste Voto.
22.	Em relação à ausência de contraditório e ampla defesa na fase interna da TCE, tal situação não viola o devido processo legal, já que foi dada oportunidade à empresa de se manifestar na fase externa, mediante sua citação válida. 
23.	Tendo em vista que a irregularidade é relativa a impugnação por inexecução parcial, considerando as datas dos pagamentos efetuados à empresa (período de 3/9/2008 a 25/11/2011) , verifico que a responsável teve ciência das pendências relativas à prestação de contas antes do decurso de dez anos de parte dos pagamentos recebidos (R$ 606.230,84) , de modo que não pode suscitar a prescrição da pretensão punitiva quanto a esse valores, tampouco o arquivamento deste processo por prejuízo ao contraditório e à ampla defesa.
24.	Conquanto a ex-prefeita tenha trazido ao processo indícios de que houve alteração do plano de trabalho original e que outros serviços não previstos originalmente foram executados, não foram acostados aos autos o projeto de urbanização atualizado, ARTs, plantas, especificações, planilhas orçamentárias, que justificariam o pagamento à empresa com as alterações promovidas.
25.	Desse modo, mesmo que a empresa acreditasse estar executando fielmente o plano de trabalho, o que não se pode comprovar com os elementos apresentados, ela deveria ter apresentado a este Tribunal documentação comprobatória do que foi realmente executado.
26.	Destaco que "a boa-fé somente pode ser analisada em relação à conduta humana, não podendo ser avaliada em relação à pessoa jurídica" (Acórdão 4274/2013-TCU-Primeira Câmara - rel. min.-subst. Weder Oliveira, Acórdão 1517/2012-TCU-Primeira Câmara - rel. min. Valmir Campelo e Acórdão 1600/2011-TCU-Primeira Câmara - rel. min.-subst. Marcos Bemquerer) .
27.	Assim, conquanto os argumentos de defesa tenham sido insuficientes para elidir a irregularidade pela qual a empresa está sendo responsabilizada, devem ser aproveitadas a seu favor as alegações apresentadas por Valdice Castro Vieira da Silva, que foram acolhidas parcialmente para fins de redução do débito inicialmente apurado. Dessa forma, cabe julgar irregulares a contas da Mestra Ltda., imputando-lhe débito solidário com a ex-prefeita, com aplicação de multa.
IV
28.	Passo a discorrer sobre a dosimetria das multas. Segundo dispõe o art. 22, § 2º, da Lei de Introdução às Normas do Direito Brasileiro, na aplicação de sanções, serão consideradas a natureza e a gravidade da infração cometida, os danos que dela provierem para a Administração Pública, as circunstâncias agravantes ou atenuantes e os antecedentes do agente. A conduta atribuída a Valdice Castro Vieira da Silva consiste na inexecução parcial do Convênio 336/2008-MI, que resultou em débito no valor histórico de R$ 199.185,21, já considerado o valor ressarcido, de modo que a maior parte do objeto foi entregue e apresentou utilidade para a população. Contudo, observa-se que a responsável teve suas contas julgadas irregulares, foi condenada em débito e multada por força do Acórdão 2853/2019-TCU-Primeira Câmara. Assim, após sopesar atenuantes e agravantes, o montante da multa deve ficar em patamar próximo de 14% do valor atualizado do débito (R$ 45.000,00) , em consonância com os parâmetros estabelecidos no art. 267 do Regimento Interno do TCU. 
29.	Em relação à Mestra Ltda., a empresa foi identificada como responsável em mais nove processos deste Tribunal, tendo, inclusive, sido declarada inidônea em quatro ocasiões: 
	Processo
	Natureza 
	Deliberações
	Contas irregulares
	Débito 
	Multa
	Inidoneidade

	Processo 016.201/2006-9
	Representação
	AC-888/2011-PL
				x

	Processo 016.524/2007-8
	TCE
	AC-489/2018-PL
	x
	x
	x
	x

	Processo 016.501/2007-3
	TCE
	AC-2.010/2019-PL
	x
	x
	x
	x

	Processo 017.166/2007-0
	TCE
	AC-936/2019-2C
	x
	x
	x
	
	Processo 017.162/2007-1
	TCE
	AC-2.011/2019-PL
	x
	x
		
	Processo 016.537/2007-6
	TCE
	AC-478/2019-PL
	x
	x
	x
	x

	Processo 013.501/2008-8
	TCE
	AC-1.723/2016-PL
	x
	x
	x
	
	Processo 007.498/2008-5
	TCE
	AC-2.879/2017-2C
		x
		
30.	Diante do negativo histórico da Mestra Ltda. no TCU, avalio que a pena a ser aplicada deve ser mais severa do que em relação à ex-prefeita. Desse modo, imputo à empresa penalidade no valor de R$ 60.000,00.
	Ante o exposto, voto por que seja adotada a minuta de acórdão que submeto à apreciação deste Colegiado.
TCU, Sala das Sessões Ministro Luciano Brandão Alves de Souza, em 24 de novembro de 2020.
ANA ARRAES 
Relatora